【裁判字號】    95,台上,2052
【裁判日期】    950420
【裁判案由】    誣告
【裁判全文】
最高法院刑事判決            九十五年度台上字第二０五二號
    上  訴  人  台灣高等法院檢察署檢察官
    被      告  甲○○
                        弄2號.
                乙○○
                        1號4.
                        弄2號.
上列上訴人因被告等誣告案件，不服台灣高等法院中華民國九十
二年七月二十九日第二審判決（九十二年度上訴字第八三七號，
聲請簡易判決處刑案號：台灣台北地方法院檢察署九十年度偵字
第一二六二九號），提起上訴，本院判決如下：
    主  文
原判決關於甲○○部分撤銷，發回台灣高等法院。
其他上訴駁回。
    理  由
一、發回部分
本件原判決以檢察官聲請簡易判決處刑意旨略稱，被告甲○○與
告訴人丙○（原名孟丙○）原為夫妻，於民國八十七年十月間，
因感情不睦，協議離婚。而由被告甲○○親自書寫姓名、台北市
中山區○○鄰○○街３８之１號２Ｆ、Ｚ0000000000
次於一張Ａ４大小紙張上，約定由告訴人自書離婚條件。告訴人
遂分別填載撫遠街一百萬裝潢費餘額全權由本人負責支付乙○
○為保證人，00000000000聯合簽帳卡授權孟丙○
使用並替其付款，克萊斯勒汽車及股票六十張均歸孟丙○所有
本人全力配合過戶，孟慶宇、孟慶緯監護權轉由孟丙○承受本
人得改付[新台幣（下同）]一千二百萬元予孟丙○，本人一有
給付贍養費不能情事孟丙○得逕向孟蔡樹民、孟憲卿催告索賠等
條件，甲○○並交付告訴人被告乙○○之身分證影本一份；嗣告
訴人於八十八年一月十五日持前開字據予洪進漠，作為告訴人
撫遠街房屋裝潢費一百八十萬元中未償之一百萬元之用。詎洪進
漠持該字據向甲○○、乙○○催討款項時，甲○○明知該字據
為其親自書寫，乙○○身分證乃渠所交付，告訴人並無偽造文
書情事，竟與其父乙○○共同基於使告訴人受刑事處分之犯意聯
絡，向有偵查犯罪之公務員，誣指告訴人偽造文書，（乙○○部
分駁回詳如後述）案經台灣台北地方法院檢察署檢察官查明並無
偽造文書犯行後，以八十八年度偵字第一○六○五號為不起訴處
分，甲○○、乙○○復聲請再議，經台灣高等法院檢察署以八十
九年度議字第一五六號駁回再議確定，因認被告甲○○涉犯刑法
第一百六十九條第一項之誣告罪嫌等情。惟經審理結果，認為不
能證明被告等犯罪，乃維持第一審諭知甲○○無罪之判決，駁回
檢察官在第二審之上訴。固非無見。
惟查：無罪之判決書，依刑事訴訟法第三百零八條之規定，應記
載其理由；故對於被告被訴之事實，及其不利之證據資料，如何
不足以證明被告犯罪，或其行為不罰，均應逐一明確詳述其理由
，否則即有判決理由不備之違法。查原判決固以被告孟琨憲否認
曾在Ａ４大小紙張書寫姓名、地址、身分證字號，上開字據應係
告訴人利用伊之前於離婚協議書之簽名加以裁剪製作而成。並以
證人孟蔡樹民所證甲○○與告訴人間曾多次簽署離婚協議書為其
依據。查甲○○（辯護人）於第一審曾就告訴人所提出之原本陳
明，前開字據與八十六年九月二十一日之離婚協議書大小尺寸相
同，字據係告訴人裁剪空白離婚協議書後，自行書寫內容的；並
稱該離婚協議書確實於八十六年九月二十一日已存在其電腦檔案
內（見第一審卷(一)第三十三頁、第三十四頁）。然該電腦硬碟及
磁片檔案經送財團法人資訊工業策進會鑑定，該資訊製作之時間
為一九九八年六月十八日（即八十七年六月十八日二十時一分）
（見第一審卷(一)第一○八頁、一○九頁）。如果被告抗辯屬實，
告訴人如何在被告電腦檔案製作之前即使用該電腦所製作之離婚
協議書，由被告簽名後加以剪裁製作本件文件？此不利於被告之
證據資料，何以不得作為證據？原判決就此恝製未論，自有判決
理由不備之違法。又告訴人一再指稱其中「00000000
000聯合簽帳卡授權孟丙○使用並替其付款」，被告確實依約
替其付款，是否屬實？關係本件被告甲○○與告訴人確實就上開
議題達成協議？亦與告訴人是否偽造文書，甲○○是否誣告至有
關係，原審未函中國信託股份有限公司查明，同有調查未盡、理
由欠備之違法，亦不足以昭信服。上訴意旨雖未指摘及此，惟為
本院得依職權調查之事項，應認該部分有撤銷發回更審之原因。
二、駁回部分
按刑事訴訟法第三百七十七條規定，上訴於第三審法院，非以判
決違背法令為理由，不得為之。是提起第三審上訴，應以原判決
違背法令為理由，係屬法定要件。如果上訴理由狀並非依據卷內
訴訟資料，具體指摘原判決不適用何種法則或如何適用不當，或
所指摘原判決違法情事，顯與法律規定得為第三審上訴理由之違
法情形不相適合時，均應認其上訴為違背法律上之程式，予以駁
回。本件原判決以檢察官聲請簡易判決處刑意旨略稱（如一發回
部分所述）乙○○明知其身分證影本為甲○○交付與告訴人，於
洪進漠持該字據向甲○○、乙○○催討款項時，告訴人並無偽
造文書情事，竟與其子甲○○共同基於使告訴人受刑事處分之犯
意聯絡，向有偵查犯罪之公務員，誣指告訴人偽造文書，案經台
灣台北地方法院檢察署檢察官查明並無偽造文書犯行後，以八十
八年度偵字第一○六○五號為不起訴處分，甲○○、乙○○復聲
請再議，經台灣高等法院檢察署以八十九年度議字第一五六號駁
回再議確定，因認被告乙○○涉犯刑法第一百六十九條第一項之
誣告罪嫌。經審理結果，以(1)告訴人自承簽立前開字據時，乙
○○並不在場，前開字據上復無乙○○之簽名。第一審法院於
九十一年九月十三日調查期日勘驗乙○○之身分證，原本住遷註
記欄多了八十一年十二月、八十三年十二月、八十四年十二月、
八十五年三月、八十七年十二月、八十九年三月七個註記章（見
第一審卷(一)第一一三頁筆錄），告訴人所持乙○○之身分證影本
，確係自八十一年十二月前乙○○之身分證原本影印而來。(2)乙
○○辯稱伊將身分證交予告訴人，委由告訴人辦理出國。核與證
人孟蔡樹民證稱（八十年間赴大陸旅遊）身分證交予告訴人之同
學（蕭珍妮）辦理，錢也是交給告訴人等語相符（見原審卷第七
二頁）。並無證據證明乙○○知悉並同意前開字據之內容，是
其於發現該張字據存在後，認係告訴人所偽造而提出告訴，難謂
其係出於虛捏事實之誣告犯意而為之。因認乙○○犯罪不能證明
，而撤銷第一審之判決，改判諭知無罪，已詳述其所憑之證據及
其理由。從形式上觀察，並無何違法情形存在。上訴意旨略以：
原審採取有配偶關係之孟蔡樹民之證詞，而不採取告訴人同學即
證人蕭珍妮之證詞，或認蕭珍妮之證詞係年深日久，記憶不清，
有判決理由矛盾之違法。然查，證據之取捨、事實之認定，乃事
實審法院職權行使之範圍，茍其證據之取捨及事實之認定，不違
背經驗法則與論理法則，即不容任意指摘為違法，而據為上訴第
三審之適法理由。又被告之陳述以及與被告有親友關係之證人所
為之證言是否可採，為證據證明力之問題，審理事實之法院就調
查所得之心證予以採取，茍與證據法則無違，自非法所不許。本
件原判決除審酌乙○○配偶孟蔡樹民之證言外並斟酌影本之製作
時間，認證人蕭珍妮為告訴人之同學，由告訴人交付乙○○之身
分證辦理護照與情理無違，核屬事實審法院採證認事職權之適法
行使，自無違背證據法則或判決理由矛盾或調查未盡等情形。上
訴意旨無非就原審採證認事之職權行使，及原判決明白論斷之事
項，泛言原判決有判決理由矛盾之違法，並非依據卷內資料而為
指摘，核與法律規定得為第三審上訴理由之違法情形，不相適合
，自非適法之第三審上訴理由。
據上論結，應依刑事訴訟法第三百九十五條前段，第三百九十七
條、第四百零一條，判決如主文。
中    華    民    國  九十五  年    四    月   二十   日
                      最高法院刑事第四庭
                          審判長法官  吳  雄  銘
                                法官  池  啟  明
                                法官  劉  介  民
                                法官  郭  毓  洲
                                法官  韓  金  秀
      本件正本證明與原本無異
                                      書  記  官
中    華    民    國  九十五  年    四    月  二十四  日
                                                      v


司法院資訊處製作；財團法人民間司法改革基金會備份。
